【裁判字號】    98,訴,147
【裁判日期】    980731
【裁判案由】    返還停車位等
【裁判全文】
臺灣臺北地方法院民事判決               98年度訴字第147號
原      告  乙○○
訴訟代理人  丙○○
被      告  甲○○
            丁○○
共     同
訴訟代理人  姚本仁律師
上列當事人間返還停車位等事件，本院於民國98年7月14日言詞
辯論終結，判決如下：
    主  文
被告應將坐落臺北縣新店市○○段油車坑小段二六一一建號即臺
北縣新店市○○路九十六號地下三層如附圖所示編號第十八號之
停車位騰空返還原告，及自民國九十七年十月十八日起至上開停
車位返還原告之日止，按月給付原告新臺幣貳仟元。
訴訟費用由被告負擔。
本判決於原告以新臺幣貳拾萬元為被告供擔保後，得假執行。但
被告如以新臺幣陸拾萬元為原告預供擔保，得免為假執行。
    事實及理由
一、原告主張：伊於民國97年間向本院投標應買坐落臺北縣新店
    市○○段油車坑小段55-1地號土地及其上同段2593建號建物
    ，即門牌號碼臺北縣新店市○○路102號地下2樓房屋（下稱
    系爭建物）及其所屬車位（共同使用部分2611建號建物，即
    門牌號碼臺北縣新店市○○路96號地下三層所有權應有部分
    560/10000，即如附圖所示編號第18號停車位，下稱系爭停
    車位），並完成所有權移轉登記。該拍賣公告雖無載明連同
    系爭停車位一併拍賣，惟明載拍賣範圍含共同使用部分2611
    建號之持份，且地下室共同使用部分與其所屬建築物專有部
    分密不可分，伊既取得前揭房地（含專有部分）所有權，則
    停車位之所有權亦隨同移轉與伊。又前揭2611建號之共同使
    用建物係包括法定防空避難室兼停車空間、電梯樓梯間、機
    械房等共同使用部分，雖分歸51戶，惟系爭建物所屬之捷運
    彩虹園大廈（下稱系爭大廈）就共同使用部分訂有共有物分
    管同意書（下稱系爭分管同意書），約定地下室防空避難室
    兼停車場由停車位購買人按車位比例分配共有持分，分別管
    理使用車位，依此約定，系爭建物所有權人因而取得系爭停
    車位。再系爭建物之前數手即訴外人張國隆、許獎財（下稱
    張國隆等）於81年3月7日向原始所有權人即訴外人辜耀興購
    買系爭建物及其所附之停車位即系爭停車位，並於同年9月
    10 日將系爭停車位之使用權以新臺幣（下同）52萬元出售
    予被告甲○○。由於系爭停車位並無單獨所有權，而係將其
    所有權登記於系爭建物所含之共用部分即2611建號建物中，
    伊既已購得含共用部分2611建號在內之系爭房地所有權，自
    亦繼受辜耀興對系爭停車位之分管權利，而具有單獨使用系
    爭停車位之合法權源。甲○○雖以52萬元購得系爭停車位使
    用權，惟張國隆等並未將表彰系爭停車位之應有部分移轉登
    記為甲○○所有，則甲○○與張國隆等間之買賣關係僅具債
    權效力，無對世效力，甲○○既未取得變更分管契約之必要
    條件，其依停車位使用權買賣契約以其配偶即被告丁○○名
    義向系爭大廈管理委員會（下稱彩虹園管委會）報備，彩虹
    園管委會公告系爭停車位為104-1號3樓即丁○○所有之房屋
    專用，均不具法律效力。被告占有系爭停車位之行為，即屬
    無權占有，伊自得依民法第767條規定及分管同意書約定，
    請求被告將系爭停車位騰空返還伊。另被告無權占有系爭停
    車位，受有相當於租金之不當得利，伊亦得依民法第179條
    之規定，請求被告給付按系爭大廈停車位每位每月租金2千
    元之標準計算之不當得利等語。爰依民法第767條、第179條
    規定，提起本訴。並聲明：(一)被告應將如附圖所示編號第18
    號之系爭停車位騰空返還伊，及自起訴狀繕本送翌日起至上
    開停車位返還伊之日止，按月給付原告2千元。(二)願供擔保
    ，請准宣告假執行。
二、被告則以：系爭停車位坐落於系爭大廈地下3層，而系爭大
    廈興建完成時，依系爭分管同意書約定，辜耀興為系爭停車
    位之原始取得人。而辜耀興於81年3月7日將系爭建物及系爭
    停車位售予張國隆等，張國隆等再於81年9月10日將系爭停
    車位之使用權讓與丁○○之配偶甲○○。丁○○為坐落臺北
    縣新店市○○段油車坑小段55-1地號土地、應有部分萬分之
    160及其上2610建號即門牌號碼臺北縣新店市○○路104-1號
    3樓建物暨共同使用部分2611建號建物（應有部分10000分之
    60）之所有權人，同為系爭大廈之區分所有權人，則其占有
    使用系爭停車位，自有正當權源。且甲○○於購買系爭停車
    位後，業以丁○○名義向彩虹園管委會登記，並經彩虹園管
    委會公告系爭停車位由丁○○專用，足證系爭大廈區分所有
    權人均已同意丁○○分管使用系爭停車位，渠等既同意由被
    告分管使用系爭停車位，丁○○占用系爭車位即非無權占有
    。再者，原告對系爭停車位係由104-1號住戶即丁○○專用
    係明知或可得而知，其自應受分管契約之拘束，而不得主張
    丁○○占有系爭停車位無正當權源。此外，被告二人為夫妻
    ，系爭停車位由甲○○出面購買，丁○○管理使用，甲○○
    僅屬占有輔助人，原告訴請甲○○返還系爭停車位及不當得
    利，亦無理由等語，資為抗辯。並聲明：(一)原告之訴及假執
    行之聲請均駁回。(二)如受不利益之判決，請准提供擔保以免
    假執行。
三、兩造不爭執與爭執事項：
  (一)不爭執事項：
  1.張國隆等於81年3月7日向原始所有權人辜耀興購買系爭房地
    及所附之系爭停車位。甲○○則於81年9月10日與張國隆等
    簽訂停車位買賣契約書，由甲○○向張國隆等以價金52萬元
    購買系爭停車位。
  2.原告於97年3月21日經由本院96年度執字第27603號強制執行
    事件拍賣程序得標買受包含共同使用部分2611建號建物所有
    權應有部分560/10000在內之系爭房地。本院並於97年4月3
    日核發不動產權利移轉證書予原告。拍賣公告未記載系爭停
    車位，本院民事執行處亦未點交系爭停車位。
  3.甲○○與丁○○為夫妻，丁○○為坐落臺北縣新店市○○段
    油車坑小段55-1地號土地、應有部分萬分之160及其上2610
    建號即門牌號碼臺北縣新店市○○路104-1號3樓建物暨共同
    使用部分2611建號建物（應有部分10000分之60）之所有權
    人。
  4.系爭停車位曾據共有人簽訂系爭分管同意書。
  5.被告持上開停車位買賣契約書向彩虹園管委會登記，於94年
    10月間管委會據為標記為系爭停車位為臺北縣新店市○○路
    104-1號3樓建物住戶專用。
  (二)爭執事項：
  1.原告是否因取得系爭建物所有權而一併取得系爭停車位使用
    權？
  2.被告買賣系爭停車位使用權之債權契約得否對抗受讓主建物
    （含停車位所在共同使用部分）之所有權人原告？
  3.原告請求被告返還系爭停車位，並給付相當於租金之不當得
    利有無理由？
四、得心證之理由：
  (一)原告是否因取得系爭建物所有權而一併取得系爭停車位使用
    權？
  1.按區分所有建物之共同使用部分性質上係屬共有，共有人將
    各相關區分所有專有部分之建物所有權移轉時，依80年11月
    29日修正公布之土地登記規則第72條第2款規定，其共同使
    用部分之所有權，亦隨之移轉同一人，各共有人對於該共同
    使用部分之設施，雖可依其共有部分之經濟目的，加以使用
    或約定分管，但使用權為所有權之積極權能之一，不得與所
    有權分離而單獨為買賣標的。又地下室車位共同使用部分，
    與建物專有部分，具有密切不可分之主從關係，建物專有部
    分所有人不得將共同使用部分之車位使用權單獨出售他人，
    或保留車位使用權而將建物專有部分出售他人（最高法院87
    年臺上字第2199號判決意旨參照）。系爭停車位坐落系爭大
    廈地下3層，為該大廈共同使用部分2611建號之應有部分，
    系爭大廈興建完成時，區分所有權人簽訂系爭分管同意書，
    約定「地下室防空避難兼停車區由停車位購買人按車位比例
    分配共有持分，分別管理使用車位。」，有系爭分管同意書
    附卷足稽（卷第75-81頁）。而系爭大廈辦理第一次保存登
    記時，系爭建物原為辜耀興所有，其分配共同使用部分2611
    建號應有部分為560/10000，並分管使用系爭停車位，有土
    地登記申請書、合建房屋分配協議書附卷可憑（卷第82-94
    頁）。足見系爭停車位之所有權已包含於2611建號之應有部
    分560/10000內，且已隨專有部份即系爭建物移轉予辜耀興
    所有，而辜耀興按上開分管契約約定，分管使用系爭停車位
    ，自對系爭車位有排他使用之權利。嗣辜耀興於81年3月7日
    將系爭建物及所附之系爭停車位售予張國隆等，系爭停車位
    即由系爭建物受讓人張國隆等分管使用，為被告所不爭執。
    系爭停車位既配屬於系爭建物，其二者有密切不可分之主從
    關係，揆諸前揭說明，系爭建物所有權人不得將共同使用部
    分之系爭停車位使用權單獨出售他人，或保留停車位使用權
    而將建物專有部分出售他人，且其移轉系爭建物所有權時，
    其相對應之共同使用部分，亦隨之移轉予同一人。原告既受
    讓系爭建物，原系爭建物所有權人分管停車位相對應之共同
    部分之應有部分即隨同移轉為原告所有，原分管契約對原告
    自繼續存在，則原告主張其繼受原分管契約而得分管使用系
    爭停車位，自屬有據。
  2.被告雖抗辯系爭分管同意書第2條係以出資購買為唯一取得
    停車位使用權之條件，受讓應有部分不當然取得停車位使用
    權云云。惟按解釋契約，應於文義上及論理上詳為推求，以
    探求當事人立約時之真意，並通觀契約全文，斟酌訂立契約
    當時及過去之事實、交易上之習慣等其他一切證據資料，本
    於經驗法則及誠信原則，從契約之主要目的及經濟價值作全
    盤之觀察，以為其判斷之基礎，不能徒拘泥字面或截取書據
    中一二語，任意推解致失其真意（最高法院96年臺上字第26
    31號判決意旨參照）。系爭分管同意書第2條約定末句固記
    載：「歸停車位購買人管理使用」等語。惟查：該條約定前
    段業已載明：「至地下室防空避難兼停車區停車位購買人按
    車位比例分配共有持分，分別管理使用車位」等語（卷第77
    頁），對照其前後文，足知系爭大廈區分所有權人取得之共
    同使用部分應有部分，係將共同使用部分扣除停車空間之面
    積後，再分攤予各區分所有權人，購買停車位之區分所有權
    人，則另取得按車位比例計算之應有部分，該條約定所指之
    停車位購買人自係指購買停車位並取得按車位比例分配共有
    持分之人。而使用權為所有權之積極權能之一，共有人取得
    停車位之使用權，源自於其購買停車位並另取得按車位比例
    分配之共有持分，系爭分管同意書約定將停車位歸停車位購
    買人管理使用，無非係落實停車位購買人所有權之權能，該
    使用權不得脫離相對應之共同使用部分應有部分而存在，所
    謂之停車位購買人自應解為取得按車位比例分配共有持分之
    人，始符合系爭分管契約落實所有權權能之主要目的，不得
    僅以該約定使用「停車位購買人」之字句，即遽論系爭分管
    同意書係以出資購買為取得停車位使用權之唯一條件，被告
    上揭抗辯，委無足取。
  (二)被告買賣系爭停車位使用權之債權契約得否對抗受讓主建物
    （含停車位所在共同使用部分）之所有權人原告？
  1.按買賣契約僅有債之效力，不得以之對抗契約以外之第三人
    ，故於二重買賣之場合，出賣人如已將不動產所有權登記予
    後買受人，前買受人縱已占有不動產，後買受人仍得基於所
    有權請求前買受人返還所有物，前買受人不得以其與出賣人
    間之買賣關係對抗後買受人（最高法院83年臺上字第3243判
    例意旨參照）。本件甲○○於81年9月10日以52萬元之價格
    ，向原告前數手張國隆等買受系爭停車位，固有停車位買賣
    契約書在卷可憑（卷第15-16頁）。惟查，張國隆等係因向
    辜耀興購買系爭建物及相對應之共用部分應有部分（含按車
    位比例分配之共有持分），基於與其他區分所有權人間之分
    管契約得以使用系爭停車位，此一分管契約建立在其對系爭
    建物及相對應之共用部分應有部分有所有權之基礎上，甲○
    ○購買系爭停車位時，並未取得系爭停車位相對應之共同使
    用部分應有部分，為其所不爭執，顯見其就系爭停車位，僅
    與張國隆等間締結具債權效力之買賣契約，其所取得之停車
    位使用權僅於當事人間即被告、張國隆等間發生效力，尚不
    得執以對抗已取得按車位比例分配共同持分之原告，系爭停
    車位之使用權應歸於原告，被告抗辯其已向張國隆等買受系
    爭停車位，非屬無權占有，即非可採。
  2.被告雖抗辯依大法官會議釋字第349號解釋之反面解釋，受
    讓人須在不知悉有分管契約，或無可得而知分管契約之情形
    ，始可主張自已係善意，不受前手及其他共有人分管契約之
    拘束，而原告明知或可得而知陳俊銘已向張國隆等購得系爭
    停車位，並由丁○○向彩虹園管委會登記為住戶專用，難認
    係善意第三人，自應受其前手與其他共有人分管契約之拘束
    云云。惟查系爭停車位之分管者有排他使用權利，係因其持
    有相對應之共同使用部分2611建號建物應有部分，已述如上
    ，故系爭停車位之使用權利不能脫離與其相對應之共用部分
    應有部分而獨立存在，前揭大法官會議釋字第349號解釋之
    反面解釋，僅於被告亦受讓取得系爭停車位相對應之共用部
    分應有部分時，始有適用之餘地。而系爭停車位既有相對應
    之共同使用部分應有部分，被告縱為系爭大廈之區分所有權
    人，既未取得該部分所有權，自無從對受讓系爭停車位相對
    應之共用部分應有部分且經移轉登記為所有權人之原告主張
    系爭停車位使用權。核被告此部分之抗辯，亦無可採。
  3.被告又抗辯系爭大廈區分所有權人均同意其分管使用系爭停
    車位，共有人已成立新分管協議，其占有系爭停車位非無正
    當權源云云。惟查，如上所述，依系爭分管同意書約定，系
    爭大廈地下室防空避難兼停車區由停車位購買人按車位比例
    分配共有持分，分別管理使用車位，足徵系爭大廈區分所有
    權人協議系爭停車位使用權附屬於各該按車位比例分配之共
    有持分，須受讓該共同使用部分之應有部分並經移轉登記後
    ，始得基於所有權之權能及分管占有之效力而排他使用系爭
    停車位，此一分管協議迄未經系爭大廈各區分所有權人決議
    變更。而有關車位使用人名義之變更，一經使用人提出買賣
    契約，彩虹園管委會即於收費公告為變更，並未過問使用人
    是否取得原專用權人之持分，亦未徵詢各區分所有權人之意
    見，業據證人魏俊雄於本院另案98年度訴字第392號返還車
    位事件審理時（即原告配偶丙○○就系爭大廈編號第4號返
    還車位提起之訴訟）證述：「（車位的買賣是否需經地下室
    全體區分所有權人同意或車位所有人全體同意？）這個我不
    清楚」、「（車位專用權變更的時候，管委會是否會過問已
    否取得專用權人的持分？）只要有買賣契約，我們就辦理變
    更，住戶都不會管」等語（卷第337頁），足證甲○○向張
    國隆等購買系爭停車位後，各區分所有權人並未就系爭大廈
    共同使用部分之分管重為協議，彩虹園管委會變更收費公告
    僅係系爭大廈停車位使用狀態及管理費收取情形之呈現而已
    ，非區分所有權人協議之結果，各區分所有權人就管委會所
    為之變更未予干涉之原因，在於渠等認知各該停車位已由取
    得按車位比例分配共有持分之人分管使用，故不予置喙，非
    渠等默示同意變更原分管協議，改由被告分管使用系爭停車
    位，被告上揭抗辯，自不足採。
  (三)原告請求被告返還系爭停車位，並給付相當於租金之不當得
    利有無理由？
  1.按共有人就共有物分管之部分，有單獨之管理權，對於無權
    占有或侵奪共有物者，得為自己之利益，為回復共有物之請
    求，無民法第821條但書規定之適用（最高法院91年臺上字
    第242號判決意旨參照）。原告經法院拍賣應買購得系爭建
    物時，已受讓系爭停車位相對應共同使用部分之應有部分，
    並繼受原分管契約，而分管使用系爭停車位，已如前述，其
    對分管之部分即系爭停車位即有單獨之管理權，被告無權占
    有該停車位，原告自得為自己之利益，請求被告將系爭停車
    位騰空返還原告，被告抗辯原告僅取得2611建號建物之應有
    部分，其權利內容非特定停車位之所有權，不得本於所有權
    人之地位請求被告返還系爭停車位，尚屬無據。
  2.次按無法律上之原因而受利益，致他人受損害者，應返還其
    利益，民法第179條前段定有明文。又無權占有他人土地，
    可能獲得相當於租金之利益，此為社會通常之觀念（最高法
    院61年臺上字第1695號判例意旨參照）。依上所述，被告無
    正當權源占有系爭停車位，則原告請求被告自起訴狀繕本送
    達翌日即97年10月18日起給付相當於租金之不當得利，即屬
    有據。茲系爭停車位坐落臺北縣新店市，而出租系爭停車位
    每月可獲得之租金利益為2千元，有原告所提之車位租賃合
    約書在卷可按（卷第286頁），本院因認相當租金之不當得
    利每月2千元應為適當。
  3.至甲○○雖辯稱其為丁○○之占有輔助人，原告請求其返還
    車位及給付相當於租金之不當得利，並無理由云云。惟查，
    系爭停車位既係甲○○向張國隆等所購買，僅因丁○○為系
    爭大廈之區分所有權人，始以丁○○名義向彩虹園管委會登
    記，參以其復自承其與丁○○均有將車停在系爭停車位（卷
    第402頁反面），則難謂其僅係丁○○之占有輔助人，原告
    請求其返還車位及給付相當於租金之不當得利，委屬有據。
五、綜上所述，系爭停車位應由原告分管使用，被告占有系爭停
    車位無正當權源，從而，原告依民法第767條、第179條規定
    ，請求被告將坐落臺北縣新店市○○段油車坑小段2611建號
    即臺北縣新店市○○路96號地下3層如附圖所示編號第18號
    之系爭停車位騰空返還原告，及自起訴狀繕本送達翌日即97
    年10月18日起至上開停車位返還原告之日止，按月給付原告
    2千元，為有理由，應予准許。
六、兩造均陳明願供擔保，聲請宣告假執行及免為假執行，經核
    無不合，爰分別酌定相當擔保金額，予以准許
七、本件事證已臻明確，兩造其餘攻擊防禦方法及所提證據，核
    與本件判決結果不生影響，爰不另一一論述，併予敘明。
八、據上論結，本件原告之訴為有理由，依民事訴訟法第78條、
    第390條第2項、第392條第2項，判決如主文。
中    華    民    國    98    年    7    月    31     日
                  民事第三庭  法  官   魏式瑜
以上正本係照原本作成
如對本判決上訴，須於判決送達後20日內向本院提出上訴狀
中    華    民    國    98    年    7     月    31    日
                              書記官   曾鈺馨


司法院資訊處製作；財團法人民間司法改革基金會備份。
